臺灣高等法院臺中分院民事判決　　　九十年度上易字第三五四號
　　　上　訴　人　丙○○
　　　訴訟代理人　乙○○
　　　被　上訴人　甲○○
右當事人間請求排除侵害事件，上訴人對於中華民國九十年七月三十一日臺灣彰化地
方法院九十年度訴字第三九七號第一審判決提起上訴，本院判決如左：
　　　主　　　文
上訴駁回。
第二審訴訟費用由上訴人負擔。
　　　事實及理由
一、被上訴人起訴主張：坐落彰化縣花壇鄉○○段第三二、三一地號土地（以下簡稱
　　系爭土地）係被上訴人所有，上訴人於第三二地號土地上搭蓋，如原判決附圖所
　　示Ｂ部分面積○．九七平方公尺之磚造圍牆及鐵架鐵皮屋頂，Ｃ、Ｄ、Ｆ、Ｇ、
　　Ｊ部分面積分別為一．五九、四．五九、一．二三、○．一九、○．五九平方公
　　尺之鐵皮屋頂，Ｈ部分面積一．二五平方公尺之鐵皮屋頂及磚造儲藏室，Ｉ部分
　　面積三．六平方公尺磚造儲藏室，編號２、３支撐鐵皮屋頂之鐵柱二支，及於同
　　地段第三一地號土地上搭建如附圖所示Ｋ部分面積一．○四平方公尺之鐵皮屋頂
　　。上訴人無正當權源而無權占有前開土地，爰依民法第七百六十七條之規定訴請
　　上訴人拆除地上物，並交還各該部分土地等語（被上訴人於原審另主張李元教無
　　正當權源於同地段第三二地號土地上，搭建如原判決附圖所示Ａ部分面積三．四
　　三平方公尺之鐵架鐵皮屋頂，請求李元教應將上開地上物拆除，並將該部分土地
　　交還被上訴人；經原審判命李元教應拆除地上物及交還土地如原判決主文第二項
　　所示；此部分，未據李元教上訴而告確定）。被上訴人聲明：求為判決駁回上訴
　　人之上訴。
二、上訴人則以：上訴人所有之房屋並未占用被上訴人土地，上訴人於民國（下同）
　　五十五年五月二十八日開始占用該筆土地，當時該土地是兵營所有，後來兵營撤
　　走，阿兵哥蓋的房屋以九千元賣給上訴人，嗣後上訴人另蓋一間房屋；並向鄉○
　　○○○○段第三三、三四號土地，因建物尚佔用到部分系爭第三一、三二地號上
　　約十幾坪，曾向鄉公所申請要買佔用部分的土地，為鄉公所所拒；但鄉公所卻將
　　整筆土地賣給被上訴人。若要上訴人拆除房屋，自應補償上訴人損失。又上訴人
　　所有之土地即同地段三三及三四地號與被上訴人所有之系爭土地相毗鄰，其於自
　　有之土地上起造房屋時，曾經彰化地政事務所測量指界後始建造，兩造所有之土
　　地之地籍界線於重測時錯誤，致上訴人所有同段第三四地號土地短少一五．六二
　　平方公尺，如地籍界線之錯誤予以更正，上訴人實際上並未占用被上訴人之土地
　　。再者，上訴人於系爭第三二號土地上所搭蓋如原判決附圖所示Ｈ部分面積一．
　　二五平方公尺之鐵皮屋頂及磚造儲藏室，Ｉ部分面積三．六平方公尺磚造儲藏室
　　，係於五十四年建造，並已居住三十多年，依民法第七百六十九條規定，可請求
　　登記為所有人；如原判決附圖所示Ｂ部分面積○．九七平方公尺之磚造圍牆及鐵
　　架鐵皮屋頂，Ｃ、Ｄ、Ｆ、Ｇ、Ｊ部分面積分別為一．五九、四．五九、一．二
　　三、○．一九、○．五九平方公尺之鐵皮屋頂及編號２、３支撐鐵皮屋頂之鐵柱
　　二支，係於七十九年建造，並已使用十多年，依民法第七百七十條規定，可請求
　　登記為所有人，故上訴人並非無權占有等語。上訴聲明：求為判決：(一)原判決不
　　利於上訴人部分廢棄，(二)被上訴人在第一審之訴駁回，(三)訴訟費用由被上訴人負
　　擔。
三、本件被上訴人主張坐落彰化縣花壇鄉○○段第三二、三一地號土地係其所有，上
　　訴人丙○○於第三二地號土地上搭蓋，如附圖所示Ｂ部分面積○．九七平方公尺
　　之磚造圍牆及鐵架鐵皮屋頂，Ｃ、Ｄ、Ｆ、Ｇ、Ｊ部分面積分別為一．五九、四
　　．五九、一．二三、○．一九、○．五九平方公尺之鐵皮屋頂、Ｈ部分面積一．
　　二五平方公尺之鐵皮屋頂及磚造儲藏室、Ｉ部分面積三．六平方公尺磚造儲藏室
　　、編號２、３支撐鐵皮屋頂之鐵柱二支，及於同地段第三一地號土地上搭蓋如附
　　圖所示Ｋ部分面積一．○四平方公尺之鐵皮屋頂，被告李元教則於同地段第三二
　　地號土地上，搭建如附圖所示Ａ部分面積三．四三平方公尺之鐵架鐵皮屋頂等情
　　，業據提出土地登記簿謄本為證，並經原審法院會同彰化地政事務所派員至現場
　　測量勘驗屬實，製有勘驗筆錄並繪有複丈成果圖在卷足憑，上訴人就前開地上物
　　為渠等所有則不予爭執，是被上訴人此部份主張自堪信為真實。
四、上訴人雖辯稱：上訴人係於五十五年五月二十八日開始占用該筆土地，當時該土
　　地是兵營所有，後來兵營撤走，阿兵哥蓋的房屋以九千元賣給上訴人，嗣後上訴
　　人另蓋一間房屋；並向鄉○○○○○段第三三、三四號土地，因建物尚佔用到部
　　分系爭第三一、三二地號上約十幾坪，曾向鄉公所申請要買佔用部分的土地，為
　　鄉公所所拒。又上訴人所有之土地即同地段三三及三四地號與被上訴人所有之系
　　爭土地相毗鄰，其於自有之土地上起造房屋時，曾經彰化地政事務所測量指界後
　　始建造，兩造所有之土地之地籍界線於重測時錯誤，致上訴人所有同段第三四地
　　號土地短少一五．六二平方公尺，如地籍界線之錯誤予以更正，上訴人實際上並
　　未占用被上訴人之土地云云。惟查：
　(一)上訴人所有之土地為同地段第三三、三四地號，與被上訴人所有之系爭土地毗鄰
　　，其上建有磚造混凝土建物，惟其占用被上訴人所有之系爭土地上之地上物，如
　　原判決附圖所示Ｂ部分為磚造圍牆及鐵架鐵皮屋頂，Ｃ、Ｄ、Ｆ、Ｇ、Ｊ、Ｋ部
　　分為鐵皮屋頂，Ｈ部分係鐵皮屋頂及磚造儲藏室，Ｉ部分為磚造儲藏室等，均非
　　其於自有土地上所起造之建物之一部分，而係另外搭蓋者等情，業據原審勘驗屬
　　實，製有勘驗筆錄在卷可稽。其中Ｉ、Ｈ之磚造儲藏室上訴人並自承原係其所蓋
　　之一間小廁所，現為堆置雜物之倉庫，故其於自有土地上起造房屋時縱曾經地政
　　機關指界，亦僅與其所有之土地上之建物有關，與本件所測得之地上物無涉。
　(二)兩造所有系爭土地曾於八十五年間實施地籍圖重測；重測後上訴人所有同段第三
　　四地號土地固有短少情事；此有土地登記簿謄本附卷可參。惟重測當時，上訴人
　　所有上開土地界址，根據地籍調查表所記載係待協助指界，所謂待協助指界是按
　　照舊地籍圖、重測之前的面積及其他地籍可靠資料來測量。一般重測後面積都會
　　有增減。三四地號重測後面積少了十五點六二，減少的原因之一，可能是原地籍
　　圖的面積本來就比謄本上登載的面積少，亦有可能是指界的關係。惟重測並沒有
　　所謂的容許範圍，重測後面積若有增減，土地所有權人可於公告期間異議，再根
　　據調查表做檢核；若沒有異議，重測即告確定。上訴人所有上開土地，在重測公
　　告期間，土地所有權人並沒有提出異議，所以重測已確定等情，業據證人即負責
　　系爭土地重測測量之地政事務所測量員張明政及負責重測行政事項之地政事務所
　　測量員張孝文於本院證述明確；並有彰化縣彰化市地政事務所檢送之系爭土地地
　　籍圖重測地籍調查表附卷可證。又本件係屬排除侵害之訴，有無占用之情事，係
　　由測量於人員參考重測確定之現有地籍圖表等資料予以測繪；上訴人如認土地界
　　址有誤，係屬經界涉訟之訴；上訴人既未另行提起確定界址之訴，並經確定判決
　　認定有誤而予以更正，即應以重測確定之現有地籍圖之界址為準。是上訴人抗辯
　　兩造所有系爭土地之經界線有誤應予以重新測量鑑定，據以主張其無占用被上訴
　　人所有系爭土地情事，洵無足採。
五、上訴人雖又抗辯：其於系爭第三二號土地上所搭蓋如原判決附圖所示Ｈ部分面積
　　一．二五平方公尺之鐵皮屋頂及磚造儲藏室，Ｉ部分面積三．六平方公尺磚造儲
　　藏室，係於五十四年建造，並已居住三十多年，依民法第七百六十九條規定，可
　　請求登記為所有人；如原判決附圖所示Ｂ部分面積○．九七平方公尺之磚造圍牆
　　及鐵架鐵皮屋頂，Ｃ、Ｄ、Ｆ、Ｇ、Ｊ部分面積分別為一．五九、四．五九、一
　　．二三、○．一九、○．五九平方公尺之鐵皮屋頂及編號２、３支撐鐵皮屋頂之
　　鐵柱二支，係於七十九年建造，並已使用十多年，依民法第七百七十條規定，可
    請求登記為所有人．故上訴人並非無權占有云云。按「以所有之意思二十年間和
    平繼續占有他人未登記之不動產者，得請求登記為所有人」，固為民法第七百六
    十九條所明定。惟查民法第七百六十九條、第七百七十條分別規定占有之期間及
    占有之方法，並明定其占有之土地，應以未登記之土地為限。所謂未登記，指該
    土地未經地政機關於土地登記總簿為所有權歸屬之登記而言，如其土地已辦妥土
    地總登記，其所有權已有歸屬，不問其土地為公有或私有，即不得再為取得時效
    之標的。系爭第三一、三二號土地原即登記為彰化縣花壇鄉所有；嗣移轉登記為
    被上訴人所有，並非未經登記之土地，此有土地登記簿謄本附卷可參。是上訴人
    主張其得依民法第七百六十九條、第七百七十條規定，就占用系爭第三一、三二
    號土地，請求登記為所有人云云，諉無可採。
六、按所有權人對於無權占有或侵奪其所有物者，得請求返還之，民法第七百六十七
    條前段定有明文，上訴人既無占用被上訴人所有系爭土地之正當權源。從而，被
    上訴人依民法第七百六十七條規定，請求上訴人將占有系爭土地上之地上物拆除
    ，並將土地返還被上訴人，為有理由，應予准許。原審因而判決如其主文第一項
    所示，於法並無不合。上訴意旨指摘原判決不當，求予廢棄改判，為無理由，應
    予駁回其上訴。
七、據上論結，本件上訴為無理由，依民事訴訟法第四百四十九條第一項、第九十五
    條、第七十八條，判決如主文。
中　　　華　　　民　　　國　　九十一　　年　　　四　　　月　　二十三　　日
~B1民事第二庭審判長法　官　童有德
~B2　　　　　　　　法　官　蔡秉宸
~B3　　　　　　　　法　官　翁芳靜
右為正本係照原本作成。
不得上訴。
~B　　　　　　　  書記官　陳麗玉
中　　　華　　　民　　　國　　九十一　　年　　　四　　　月　　二十四　　日
                                                                        Ｈ
